【裁判字號】    94,重訴,57
【裁判日期】    950227
【裁判案由】    清償借款
【裁判全文】
臺灣板橋地方法院民事判決              94年度重訴字第57號
原      告  花蓮區中小企業銀行股份有限公司
法定代理人  庚○○
訴訟代理人  邱俊哲律師
被      告  舜合建設有限公司
法定代理人  己○○
            乙○○
            戊○○
兼法定代理人子○○即張雅玲）.
            癸○○
            壬○○
上三人共同
訴訟代理人  陳明欽律師
被      告  辛○○
            巳○
            甲○○
            卯○○
            王珮絨即王桂美）.
兼上四  人
訴訟代理人  辰○○
被      告  丙○○○
                        之2
            王張彩珍即王張冷.
兼上一  人
訴訟代理人  丁○○
被      告  丑○○○
上一    人
訴訟代理人  寅○○
上列當事人間請求清償借款事件，經本院於民國95年2 月6 日言
詞辯論終結，判決如下：
    主  文
被告應連帶給付原告新台幣捌佰萬元及自民國八十九年四月二十
日起至清償日止，按年息百分之十一計算之利息，暨自民國八十
八年八月十日起至清償日止，按上開利率百分二十計算之違約金
。
原告其餘之訴駁回。
訴訟費用由被告連帶負擔。
本判決第一項於原告以新台幣貳佰柒拾萬元供擔保後，得假執行
；但被告如以新台幣捌佰萬元預供擔保，得免為假執行。
原告其餘假執行之聲請駁回。
    事實與理由
壹、程序方面：
一、按「解散之公司除因合併、分割或破產而解散外，應行清算
    」、「解散之公司，於清算範圍內，視為尚未解散」、「公
    司經中央主管機關撤銷或廢止登記者，準用前三條之規定」
    ，公司法第24、25、26-1條定有明文。復按公司法第79、80
    條規定：「無限公司之清算，以全體股東為清算人」、「由
    股東全體清算時，股東中有死亡者，清算事務由其繼承人行
    之」，有限公司之清算，依公司法第113 條之規定係準用無
    限公司。查：本件被告舜合建設有限公司（下稱舜合公司）
    因自行停業6 個月以上，業經台北市政府建設局於民國87年
    1 月22日北市建1 字第62507138號撤銷公司登記在案，而舜
    合公司之法定代理人張俊明則於86年6 月間死亡，其有張夢
    云、癸○○、壬○○等繼承人之事實，有該公司登記事項卡
    、戶籍謄本等資料在卷可稽，參諸前開法條規定，自應列全
    體股東己○○、乙○○、戊○○及張俊明之繼承人張夢云、
    癸○○、壬○○等為舜合公司之法定代理人。
二、本件被告辛○○未於言詞辯論期日到場，核無民事訴訟法第
    386 條各款所情形，爰依原告之聲請由其一造辯論而為判決
    。
貳、實體方面：
一、原告起訴主張：
  (一)被告舜合公司於81年3 月24日邀同訴外人張俊明、王永  農
  、王得勝及被告辛○○、卯○○、辰○○、丙○○○等人為連
  帶保證人向原告借款新台幣（下同）800 萬元，雙方約定借款
  期間為1 年，利息按原告基本放款利率加碼1%計付（即11%）
  ，並於到期時一次清償本息，如到期不履行時，逾期在6 個月
  內者，加付上開利率10% ；超過6 個月者，加付20% 計算之違
  約金，詎系爭借款於82年3 月24日屆期後，被告舜合公司未依
  約履行，迭經原告催討均無效果。
  (二)因時境變遷，本件借款人之連帶保證人張俊明、王永農、王
    得勝已分別於86年6 月3 日、90年6 月6 日、83年5 月19日
    死亡，經查張俊明之繼承人有被告子○○（即張雅玲）、壬
    ○○、癸○○；王永農之繼承人原為王廷瑜，因其已聲請拋
    棄繼承備查在案，故依民法第1138條規定，應由王永農之母
    即被告巳○為繼承人；王得勝之繼承人則有被告王張彩珍（
    即王張冷）丑○○○、丁○○及王珮絨（即王桂美），而上
    開繼承人並未拋棄或為限定繼承，依民法1153條之規定，上
    開繼承人自應就其等被繼承人張俊明、王永農、王得勝之本
    件借款連帶保證債務負連帶清償責任。
  (三)按「債務承擔，有免責的債務承擔及併存的債務承擔之別，
    前者於契約生效後原債務人脫離債務關係，後者為第三人加
    入債務關係與原債務人併負同一之債務，而原債務人並未脫
    離債務關係」，有最高法院49年台上字第2090號判例可稽。
    查：依被告提出之協議書內容所示，可知係訴外人午○○、
    梁振盛為整合借保戶及地主配合清償本件借款債務，乃於89
    年5 月20日簽訂系爭協議書，同意於89年10月31日前「代償
    」本件債務，且本協議不因簽訂而免除乙方（即午○○、梁
    振盛）或其他本案關係人之前對甲方（即原告）之承諾，顯
    見上開協議僅午○○、梁振盛代償本件債務之約定，並無債
    務承擔情事，且縱為債務承擔，亦屬併存之債務承擔，被告
    抗辯系爭借款債務已由午○○承擔，被告舜合公司之責任消
    滅云云，並非可採。
  (四)再被告提出之承諾同意書僅係本件借款債務之連帶保證人向
    原告承諾確切清償日期為83年12 月31 日，原告並未同意，
    何況上開承諾同意書既由連帶保證人出具，自與民法755 條
    之規定並不相符，至於之前原告就本件借款起訴後又撤回的
    原因，係當時本件之連帶保證人很多人都死亡了，為查明繼
    承人之前，就先為撤回。另有關違約金損害賠償之約定，並
    無短期時效之適用，被告抗辯原告同意本件借款債務延期清
    償，未得保證人同意，依民法第755 條規定，保證人不負保
    證責任，且從屬於利息之違約金亦應有5 年請求權之適用云
    云，實不足採。
  (五)爰依民法借貸、連帶保證及繼承之法律關係，訴請如聲明第
    1 項所示等情。其聲明為：
    被告應連帶給付原告800 萬元及自89年4 月20日起至清償
      日止，按年息11% 計算之利息，暨84年12月21日起至清償
      日止，逾期在6 個月內者，按上開利率10% ，超過6 個月
      者，按上開利率20% 計算之違約金。
    願供擔保，請准宣告假執行。
二、被告則以：
  (一)被告舜合公司因與坐落雲林縣土庫鎮○○段1298地號土地所
    有人即王永農、王得勝、被告卯○○、辰○○、丙○○○就
    上開土地合建事宜，而向原告先後借款800 萬、1400萬元，
    嗣於83年9 月1 日訴外人午○○承諾概括承受被告舜合公司
    就上開合建案之一切權利義務，有承諾同意書1 紙可證，故
    被告舜合公司因上開合建案而向原告為本件借貸之債務，亦
    應由午○○承擔。系爭借款債務由午○○承擔，經原告同意
    後，午○○即將系爭合建案之房屋6 戶於87年3 月27日設定
    最高限額抵押權予原告，其間原告與午○○並於89年5 月20
    日簽訂議書等情，有建物登記謄本及協議書可證。依民法第
    300 條規定，被告舜合公司之系爭借款債務因午○○之承擔
    既歸於消滅，故擔任被告舜合公司系爭借款債務連帶保證人
    張俊明、王永農、王得勝及被告辛○○、卯○○、辰○○、
    丙○○○之保證責任亦同歸消滅，原告再向被告等人求償並
    不合法。
  (二)縱被告舜合公司仍為系爭借款之債務人，但系爭借款債務於
    期限屆至後尚持續繳息至85年1 月17日止，且原告復於89年
    5 月2 日以書面表示同意午○○將系爭借款債務延期至89年
    10月31清償，有協議書可證，嗣午○○亦曾於90年1 月9 日
    再次向原告申請延期清償，另原告並曾就系爭借款於90年間
    起訴後又撤回，足證原告確有同意延期清償情事，依民法第
    755 條規定，身為保證人地位之被告張夢云等人則則無庸再
    負保證責任。
  (三)依民法126 條規定，利息有5 年請求權時效之適用，從屬於
    利息之違約金亦應有上開法條之適用，且系爭債務繳息至85
    年1 月17日止，原告請求自84年12月21日起算之違約金亦非
    有理。
  (四)系爭債務於82年3 月24日清償日屆至後，長達十餘年未再辦
    理對保，且系爭借款之保證人先後去世後，原告遲於查明繼
    承人為何人，怠於行使權利甚明，本件保證人張俊明自71年
    與訴外人離婚後即長期對被告子○○、壬○○、癸○○不聞
    不問，被告子○○等3 人無從得本件債務情形，本院如認被
    告子○○等3 人應負本件保證責任，請依民法第252 、217
    條規定將違約金減至相當數額或於免除等語置辯。其聲明為
    ：
    原告之訴及假執行之聲請均駁回。
    如受不利判決，願供擔保，請准宣告免為假執行。
三、原告主張：被告舜合公司於81年3 月24日邀同訴外人張俊明
    、王永農、王得勝及被告辛○○、卯○○、辰○○、丙○○
    ○等人為連帶保證人向原告借款800 萬元，雙方約定借款期
    間為1 年，利息按原告基本放款利率加碼1%計付（即11 %）
    ，並於到期時一次清償本息，如到期不履行時，逾期在6 個
    月內者，加付上開利率10% ；超過6 個月者，加付20% 計算
    之違約金，詎系爭借款於82年3 月24日屆期後，被告舜合公
    司未依約履行，而本件借款人之連帶保證人張俊明、王永農
    、王得勝已分別於86年6 月3 日、90年6 月6 日、83年5 月
    19日死亡，張俊明之繼承人為被告子○○、壬○○、癸○○
    ；王永農之繼承人為被告巳○；王得勝之繼承人為被告王張
    彩珍、丑○○○、丁○○及王珮絨，上開繼承人並未拋棄或
    為限定繼承之事實，業據提出借據影本、約定書影本、系爭
    借款攤還及收息紀錄查詢單、系爭借款轉帳支出及轉帳收入
    傳票影本、被告舜合公司變更登記事項卡影本、張俊明繼承
    系統表、張俊明及被告子○○、壬○○、癸○○之戶籍謄本
    、王永農繼承系統表、王永農及被告巳○戶籍謄本、王得勝
    繼承系統表、王得勝及被告王張彩珍、丑○○○、丁○○、
    王珮絨戶籍謄本、台灣雲林地方法院雲院慶仁決90年繼字第
    280 號函影本、台灣嘉義地方法院嘉院雲民公字第47號函影
    本等件為證，復為被告所不爭執，自堪信為真實。惟原告復
    主張被告等人應依民法借貸、連帶保證及繼承之法律關係返
    還系爭借款及如聲明所示之利息、違約金等情，則為到庭之
    被告所否認，並以前詞置辯。
四、本院經審酌兩造攻防後，認本件爭點為：(一)訴外人午○○是
    否有對系爭借款為債務承擔？若有，則為併存或免責之債務
    承擔？被告得否據以免責？(二)系爭借款於82年3 月24日屆期
    後，原告有無同意系爭借款主債務人延期清償債務？系爭借
    款之連帶保證人得否依民法第755 條規定而為免責？茲就上
    開爭點析如下：
（一）訴外人午○○是否有對系爭借款為債務承擔？若有，則為
      併存或免責之債務承擔？被告得否據以免責？
    (一)被告主張系爭借款已由午○○為債務承擔，且為原告同意
      之事實，業據提出承諾同意書（被證1）、 協議書（被證
      2）、 雲林縣土庫鎮○○段第157 、158 、159 、165 、
      167 、168 建號建物登記謄本（被證4）為 證，但原告否
      認曾同意由午○○為系爭借款之債務承擔，辯稱：89年5
      月20日之協議，僅原告同意由午○○、梁振盛代償系爭借
      款債務之約定，非同意由午○○為債務承擔，且縱為債務
      承擔，亦屬併存之債務承擔等語。
    (二)按「第3 人承任債務並非要式行為，祇須得有債權人之同
      意，其契約即已成立，雖未訂之書據，亦不得謂為無效」
      ，有最高法院20年上字第489 號判例可稽。查：系爭午○
      ○出具予系爭借款連帶保證人王永農等人之系爭借款債務
      承諾同意書固對被告舜合公司及原告均不生債務承擔之效
      力，然參佐午○○及其指定第3 人許智明所有之雲林縣土
      庫鎮○○段第157 、158 、159 、165 、167 、168 建號
      建物登記謄本上有關抵押權設定登記，其上登載權利人為
      原告，債務人為午○○及許智明等情，足認午○○承擔系
      爭借款債務之意思表示，嗣已為原告同意而生效。
    (三)再按債務承擔，學理上有免責債務承擔及非免責債務承擔
      之別，前者於契約生效後原債務人脫離債務關係，後者有
      稱為併存之債務承擔，指第3 人加入債務關係與原債務人
      併負同一之債務，原債務人並未脫離債務關係。前者為民
      法第300 條明定於法典內，後者民法典則未形諸法文，但
      為學說及實務（參見最高法院23年上字第1377號、49年字
      第2090號意旨）所承認。查：參諸卷附原告與午○○於89
      年5 月20日簽訂之協議書第4 條約定：「如果乙方在民國
      89年10月31日前代償舜合建設有限公司積欠甲方債務...
      甲方願... ，並免除本案保證人之保證責任」、第7 條約
      定：「乙方違反本協議之任一約定或未在第4 條期限內代
      償時，本協議即失效。乙方... 不得向甲方或甲方之本案
      債務人或該14戶屋主要求補償」、第10條約定：「本協議
      不因簽訂而免除乙方或其他本案關係人之前對甲方之承諾
      」等內容以觀，核其性質，應係午○○加入系爭債務債務
      關係，且原債務人即被告舜合公司並未脫離債務關係，屬
      併存之債務承擔，而非民法300 條規定之免責債務承擔，
      亦無民法第304 條第2 項規定之適用。
    (四)綜上，午○○與原告間之協議既僅為併存之債務承擔，則
      系爭債務之主債務人即被告舜合公司、連帶保證人張俊明
      、王永農、王得勝及被告辛○○、卯○○、辰○○、丙○
      ○○仍不能免除其等系爭借款應負連帶清償之責，是被告
      抗辯：被告舜合公司之系爭借款債務因午○○之承擔已歸
      於消滅乙節，並非有據。
（二）系爭借款於82年3 月24日屆期後，原告有無同意系爭借款
      主債務人延期清償債務？系爭借款之連帶保證人得否依民
      法第755 條規定而為免責？
    (一)按「民法第755 條之規定，以債務人延期清償係出自債權
      人之允許，並未得保證人之同意者，始有其適用。若債務
      人任意不履行債務，致有延期，而保證人又不能確實證明
      延期係出自債權人之允許時，自無許其免除保證責任之理
      」，此有最高法院48年台上字第160 號判例可稽，查：系
      爭借款債務清償期限為82年3 月24日，係定有期限之債務
      ，有借據影本在卷可稽，合先指明。
    (二)系爭債務之連帶保證人即被告子○○等人主張原告曾同意
      主債務人即被告舜合公司延期清償之事實，已為原告所否
      認，自應由保證人即被告子○○等人負舉證之責。而被告
      子○○等人主張之上開事實，無非以系爭借款期限屆至後
      被告舜合公司尚持續繳息至85年1 月17日止，及原告於89
      年5 月2 日與午○○簽訂之協議書中有表示同意被告舜合
      公司之債務延期至89年10月31日清償等情為據。經查：
      系爭借款屆期後，因被告等人尚未清償本金，故原告仍
        繼續受領被告等人依約應繳納之利息、遲延利息及違約
        金至85年1 月17日之事實，固有系爭借款放款攤還明細
        及收息記錄查詢單在卷可稽，然債權人受領債務人所為
        之一部給付，係為清償而受領，不得謂此即謂默示合意
        變更債務之內容，是尚難僅以原告於債務到期後仍受領
        被告有關系爭借款利息、遲延利息、違約金之部分給付
        ，即謂原告有允許主債務人即被告舜合公司緩期清償情
        事。
      再原告與午○○間之協議書內有關代償期限之約定，依
        第4 條記載：「如果乙方在民國89年10月31日前代償舜
        合建設有限公司積欠甲方之債務2200萬元帳上積欠之利
        息474,806 元與甲方因本案所支付之相關訴訟費用，甲
        方願塗銷設定於本書所列土地之第1 順位抵押權3,000
        萬元及撤銷對本案建物及地主其他不動產之假扣押，並
        免除本案保證人之保證責任」、第11條記載：「乙方若
        完成本協議內容，使甲方得以回收舜合公司積欠甲方之
        債務本金200 萬元帳上積欠之利息474,806 元與甲方因
        舜合公司案所支付之相關訴訟費用後，甲方同意不向乙
        方及原土地所有權人再要求任何利息及違約金等」等語
        ，可知上開期限約定僅為原告承諾併存債務承擔人午○
        ○於約定期限內清償約定金額時，就其他未受償之遲延
        利息及違約金部分，原告同意放棄向午○○及被告舜合
        公司之連帶保證人求償，非同意被告舜合公司為緩期清
        償，被告據此而為上開主張，顯與事理有違。
      (三)綜上，本件債務連帶保證人被告子○○等人既無法確實
        證明原告有允許被告舜合公司延期清償情事，其等依民
        法第755 條規定而為免責抗辯，於法尚有未合。
五、末按「遲延利息亦為利息，縱將遲延利息解為賠償因債務人
    給付遲延所生相當利息之損害，亦應有民法第126 條所定5
    年短期消滅時效之適用」、「遲延利息之請求權，因5 年間
    不行使而消滅，金錢債務之債務人給付遲延所應付之違約金
    ，係按一定利率及遲延日數計算者，名稱雖與遲延利息異，
    然實質上仍為賠償債權人因遲延所受損害，債權人應同樣按
    時收取，不因其名稱有異而謂其時效之計算應有不同」（參
    見最高法院73年台上字第2383號判決、70年台上字第3511號
    判決）。查：系爭借款之違約金，係按一定利率及遲延日數
    計算，其計算方法與遲延利息無異，依前開說明，被告抗辯
    原告請求之違約金，請求權亦有因5 年短期時效適用乙節，
    核屬有據。因此，原告請求被告連帶給付自84年12月21日至
    93年8 月9 日止之違約金部分，其請求權因罹於時效而消滅
    ，應予駁回。至原告於系爭借款債務屆期後未立即向被告舜
    合公司及被告子○○、壬○○、癸○○之被繼承人起訴追償
    ，縱有怠於行使權利情事，但難謂有何過失造成損害擴大之
    情形可言，且原告因未能及時行使權利其本身可能受有請求
    權時效消滅之不利益，是無民法217 條規定適用之餘地。又
    違約金之約定是否過高，應依當時之社會經濟狀況、一般客
    觀事實等為酌定標準，本院衡諸訂約當時社會經濟狀況，認
    上開違約金之約定亦無不當，故被告依民法252 條規定請求
    本院酌減違約金云云，並非有理。
六、從而，原告依民法消費借貸、連帶保證及繼承之法律關係請
    求被告連帶給付800 萬元及自89年4 月20日起至清償日止，
    按年息11% 計算之利息，暨88年8 月10日起至清償日止，按
    上開利率20% 計算之違約金，為有理由，應予准許，逾此部
    分，則屬無據應予駁回。原告勝訴部分，兩造陳明願供擔保
    ，請求宣告假執行及免為假執行，核無不合，茲分別酌定相
    當之擔保金額准許之；原告敗訴部分，其假執行之聲請則失
    所附麗，應予駁回。
七、兩造其餘攻擊防禦方法，核與本件判決結果不生影嚮，爰不
    贅予論究，併此明。
據上論結，本件原告之訴為一部有理由，一部無理由，依民事訴
訟法第385 條第1 項前段、第79條、第85條第2 項、第390 條第
2項、第392條第2項，判決如主文。
中    華    民    國    95    年    2     月    27    日
                  民事第二庭    法  官  古秋菊
以上正本係照原本作成
如對本判決上訴，須於判決送達後20日內向本院提出上訴狀
中    華    民    國    95    年    2     月    27    日
                            書記官  李錦輝


司法院資訊處製作；財團法人民間司法改革基金會備份。
